【裁判字號】    97,易,634
【裁判日期】    970711
【裁判案由】    妨害秘密
【裁判全文】
臺灣臺北地方法院刑事判決               97年度易字第634號
公  訴  人  臺灣臺北地方法院檢察署檢察官
被      告  己○○
上列被告因妨害秘密案件，經檢察官提起公訴（97年度偵字第37
1號），本院判決如下：
    主  文
己○○無罪。
    理  由
一、公訴意旨略以：被告己○○自民國95年6月29日起，在位於
    臺北市中正區○○○路○段279號之永慶房屋仲介股份有限公
    司台大店（下稱永慶房屋台大店）擔任房屋仲介經理人，係
    為永慶房屋處理事務之人，並於到職日，與永慶房屋仲介公
    司簽立勞動契約書（B），雙方約定被告己○○自到職日起
    ，對於受僱期間所知悉或持有之營業秘密、資訊負有保密之
    義務，非經永慶房屋仲介公司書面同意，不得洩漏、告知、
    交付或交予第三人。詎被告己○○竟於96年2月間某日起，
    陸續將業務知悉之永慶房屋公司託賣「臺北市○○○路○段
    110巷3樓」、「現代汽車（臺北市○○○路與基隆路口）」
    、「臺北市○○街23巷20號5樓」、「臺北市○○街官邸140
    號2樓」、「臺北市○○街某號4樓」、「臺北市保固大廈10
    0號5樓」等物件之完整地址、底價之機密資訊，以透過電話
    聯絡之方式，洩露與任職於大師房屋仲介股份有限公司之辛○○，因認被告涉有刑法第317條洩漏業務上知悉工商秘密
    罪嫌（所涉背信罪嫌部分，另經檢察官不起訴處分確定）。
二、按犯罪事實應依證據認定之，無證據不得認定犯罪事實，刑
    事訴訟法第154條第2項定有明文，又認定犯罪事實所憑之證
    據，雖不以直接證據為限，間接證據亦包括在內；然而無論
    直接或間接證據，其為訴訟上之證明，須於通常一般之人均
    不致有所懷疑，而得確信其為真實之程度者，始得據為有罪
    之認定，倘其證明尚未達到此一程度，而有合理之懷疑存在
    時，自應為被告無罪之判決，最高法院76年度台上字第4986
    號判例意旨可資參照。復按刑法第317條洩漏業務上知悉工
    商秘密罪，係以依法令或契約有守因業務知悉或持有工商秘
    密之義務，而無故洩漏之者為要件，換言之，唯有依法令或
    契約解釋可認為工商秘密者，始能成為該條之行為客體，若
    依法令或契約解釋無從認為係屬工商秘密者，自難以該罪相
    繩。
三、訊之被告己○○固不諱言其於任職永慶房屋台大店期間，曾
    於96年2月間某日起至同年5月25日止，以電話聯絡其時任職
    於大師房屋敦南營業處之辛○○，告知辛○○永慶房屋台大
    店受委任銷售、如起訴書所載物件之詳細地址，然堅詞否認
    有何洩漏業務上知悉工商秘密罪犯行，辯稱：伊並未將上開
    物件之底價亦告知辛○○，伊係希望辛○○代為介紹客戶以
    增加伊業績，才會將上開物件之詳細地址、開價告知辛○○
    等語。
四、公訴意旨認被告有洩漏業務上知悉工商秘密罪嫌，無非係以
    被告於警詢、偵訊時不利於己之言詞及書面供述、證人辛○○、陳瑩珠、乙○○、戊○○之證述、卷附勞動契約書（B
    ）、交易安全資訊安全規範切結書等為其論據。經查：
    (一)被告己○○有自96年2月間某日起至96年5月25日止，陸續
      將永慶房屋受委任銷售之臺北市中正區○○○路○段110巷
      36號3樓（即永慶房仲網（下同）所稱「中正國中美寓」
      ）、臺北市○○區○○街140之1號2樓（即所稱「官邸旁
      四房美廈」）、臺北市○○區○○街10號4樓（即所稱「
      泰順森林超值居」）、臺北市中正區○○○路○段100號5
      樓之8（即所稱「台電幸福美三房」）、臺北市○○○路○
      段200號（即起訴書所指「現代汽車（臺北市○○○路與
      基隆路口）」）等房地（下稱系爭物件）之詳細地址，以
      電話告知當時任職於大師房屋仲介公司敦南營業處之辛○○等情，業據被告迭於警詢、偵訊及本院審理時坦承不諱
      ，並有卷附被告於96年5月25日書寫之自白書（見他卷第8
      頁）可參，復有證人辛○○證言可資佐證，此外，更有卷
      附永慶房仲網系爭物件網頁、專任委託銷售契約書可稽，
      此部分事實可堪認定；公訴意旨認被告另有洩漏永慶房屋
      受任銷售之「臺北市○○街23巷20號5樓」物件詳細地址
      及底價與辛○○云云，經查：被告固於前揭自白書中坦認
      洩漏予辛○○之物件詳細地址包含「永康街23巷20號5樓
      」在內，然經本院諭知告訴人即永慶房屋查報當時該公司
      所有受任銷售物件，卻無該門牌號碼之物件存在，有卷附
      刑事陳報狀可稽，雖永慶房屋另謂應係該公司受任銷售「
      臺北市○○街47巷8號5樓」之誤載云云，然經質之被告，
      被告仍執稱前述地址無誤（見本院97年6月27日審判筆錄
      ），是此部分僅有被告之自白，而無其他積極證據可資佐
      證，不能排除被告係將其他非永慶房屋受任銷售之物件詳
      細地址告知辛○○之可能，自不能遽為被告不利認定之依
      據。
    (二)次查，被告己○○於95年6月29日起任職於永慶房屋時，
      曾與永慶房屋簽訂勞動契約書（B）及交易安全、資訊安
      全規範切結書，此有該契約書、切結書各1份在卷可稽，
      其中勞動契約書（B）第10點第1款規定：「營業秘密為乙
      方（按即被告）於受僱期間所創作、開發、收集、取得、
      知悉，或經公司標示『機密』、『限閱』，或其他同類之
      一切商業上、技術上之秘密，且不論此『秘密』是否以書
      面為之或尚未完成，需再修改或能否申請商標、專利、著
      作等智慧財產權者皆屬之。前項營業秘密包括：1.（前略
      ）物件資料、（中略）顧客資料（後略）。」，同契約書
      第11點第1款規定：「乙方同意採取必要措施維護受僱期
      間所知悉或持有之營業秘密，以保持其機密性。除非職務
      之正當使用外，非經甲方（按即永慶房屋）事前書面同意
      ，不得洩漏、告知、交付或交予第三人、或對外發表、或
      為自己或第三人使用、利用該營業秘密。」；另交易安全
      、資訊安全規範切結書第2點第3款規定：「公司之物件、
      客戶資料、銷售情況、成交資料、業務資訊等，本人保證
      絕不透露給同業、離職人員（不論是否在同業）或其他第
      三人。」，似有一律禁止受僱人將其知悉、持有之所有物
      件資料洩漏與第三人之意，易言之，舉凡客戶之希望銷售
      價格、銷售物件之座向、位址、環境、坪數等，均在禁止
      洩漏之列，然若採此種極度嚴格解釋，則非但受僱人於執
      行銷售業務時將動輒得咎，更嚴重不利於永慶房屋之業績
      拓展，故上開契約書、切結書所指「物件資料」，其內涵
      顯過於空泛不特定，除應以「無故」之要件予以制約外，
      何一物件資料係屬「工商秘密」，更應依房屋銷售之實務
      狀況、平衡維護交易安全與促進市場繁榮，進行適當之限
      制與定義。
    (三)按不動產之仲介經紀，係受委任人之委任，在受任期間內
      依委任人希望之價格，將委任人所有之不動產以受任人可
      掌控之管道（如電視報紙廣告、傳單、網頁、看板等）公
      開於不動產市場上，以求迅速出售予第三人而處分，從中
      賺取佣金（即俗稱「斡旋金」）之營業，為求能迅速誘引
      可能之買受人進行締結契約行為，受任人勢必公開部分不
      動產物件相關資訊，作為要約誘引之手段，諸如房屋特色
      、委任人開價、房屋坪數、層數、屋齡、格局、座向、有
      無附停車位等均其適例，此觀卷附永慶房仲網將上述各點
      均明確列於網頁上自明，是此等資訊雖亦屬「物件資料」
      ，但允非「工商秘密」。本件有爭議者，在於物件之底價
      與詳細地址是否屬於「工商秘密」，按底價係委任人願意
      出售不動產之最低價格，若任令第三人得知底價，且開價
      較底價為高時，非但將使該第三人於議約過程中可立即窺
      知若依開價成交，委任人尚可獲得多少利潤，以此作為議
      價空間，進而導致委任人利潤減損，甚至將導致同業可逕
      自向委任人宣稱可調高既有底價加大利潤而誘使委任人撤
      銷先前委任，故物件之底價為「工商秘密」，應無疑問，
      若無故洩漏之，自該當於刑法第317條之罪；然「詳細地
      址」，則僅係某一不動產物件之正確位置，凡自稱有意願
      進行締約前磋商之人，不論其真實動機為何，藉由與仲介
      業者接觸後親往察看等方式，均有知悉之機會，甚且於交
      易實況上，往往即將有意銷售之訊息、仲介業者名稱、聯
      絡電話製成廣告看板置於物件所在地，於此情形下，自亦
      可輕易得知詳細地址，是詳細地址洵非「工商秘密」，證
      人即永慶房屋台大店職員丙○○（上開臺北市○○區○○
      街10號4樓、臺北市○○區○○街140之1號2樓房屋委任銷
      售案之開發人）、證人即永慶房屋萬華店店長丁○○（上
      開臺北市○○○路○段200號委任銷售案之開發人）亦均證
      稱：渠等於任職永慶房屋時均有簽署如卷附所示之勞動契
      約書（B）及交易安全、資訊安全規範切結書，就伊認知
      ，前開契約書、切結書中保密條款所指之營業秘密，係指
      底價、屋主個人資料等，至於物件之詳細地址並非營業秘
      密，客戶若有意願前往現場察看，都會約定地點後帶領前
      往，若屋主同意，也會在受任出售之物件陽台或外牆上懸
      掛出售廣告等語（見本院97年6月27日審判筆錄）。至證
      人丙○○、丁○○雖另證稱：不會在電話中輕易告知買方
      物件之詳細地址，因為擔心係同業藉機刺探進而挖走客人
      等語（同上審判筆錄），然證人丁○○亦不諱言在委託銷
      售物件之外牆上懸掛永慶房屋銷售板，也可能使同行知悉
      某一詳細地址之物件係永慶房屋委託銷售，此時則取決於
      伊留住客人的能力等語（同上審判筆錄）；另證人即永慶
      房屋師大預備店職員甲○○（與被告同為上開臺北市中正
      區○○○路○段100號5樓之8委任銷售案之承辦人）雖證稱
      ：物件之詳細地址亦為營業秘密，除非買方表現出興趣，
      才會親自帶往現場察看或出示相關資料使其知悉物件之詳
      細地址，只有專任委託（即委任人承諾不再委任其他仲介
      業者銷售，否則不論是否繼續委任永慶房屋，仍需支付仲
      介費用）、確定同業無法藉此找到屋主、且屋主同意才會
      在物件外牆掛上廣告板云云（同上審判筆錄），然訊之證
      人甲○○亦不諱言：對於曾經實地看過其他物件之買方，
      即會直接告知本物件之詳細地址，且即令並非專任委託、
      同業有可能找得到屋主，只要屋主有意願掛廣告板，仍會
      掛上廣告板而洩漏物件詳細地址等語，是證人甲○○上開
      證言稱物件之詳細地址亦為營業秘密云云，即非可採。又
      證人即永慶房屋萬華店職員庚○○（即上開臺北市○○區
      ○○街10號4樓之成交銷售人）雖另證稱：只有專任委託
      案件才會在物件所在地掛上廣告板云云，然其亦不諱言，
      即令並非專任委託案件，只要屋主要求，仍會在物件所在
      地掛上廣告板等語（同上審判筆錄），是此一證言，亦不
      得為被告不利認定之依據，綜上所述，足見物件之詳細地
      址，乃房屋仲介業者於締約前磋商過程中乃至於要約誘引
      時即必須揭示與第三人乃至於不特定多數人之資訊，實非
      刑法第317條所稱之工商秘密，被告雖有將系爭物件之詳
      細地址告知辛○○之行為，然並不該當於公訴意旨所指犯
      行甚明。
    (四)另證人即永慶房屋台大店店長乙○○迭於偵訊及本院審理
      中雖一再證稱：於96年5月間有於電話中聽到被告洩漏不
      動產物件之底價與辛○○云云（見偵卷第90頁、本院97年
      6 月27日審判筆錄），然查，訊之證人乙○○業明確證稱
      已不記得被告向辛○○提及哪幾個物件的底價等語（同上
      審判筆錄），自不能排除被告係洩漏非永慶房屋受任銷售
      物件底價之可能，況被告及證人辛○○均否認被告有於電
      話中告知辛○○永慶房屋受託銷售物件之底價，且證人即
      96年5月25日亦有藉由電話監聽得悉被告疑有洩密犯行之
      永慶房屋台大店另一名店長戊○○，其於偵訊及本院審理
      中則迭次證稱：伊接續乙○○先前3至5分鐘之監聽，繼續
      監聽被告與辛○○於電話中談話約5分鐘，僅聽到被告有
      提到物件的詳細地址，但不記得有無聽到被告提到底價，
      伊不記得乙○○有無提到被告洩漏底價，只聽到乙○○說
      被告洩漏詳細地址等語（同上審判筆錄），是公訴意旨所
      指被告此部分犯行，實僅有證人乙○○之證述；況證人乙○○證稱96年5月25日察覺被告疑有洩密後，即於同日晚
      間9時許由區經理吳景儀、台大店店長乙○○、戊○○、
      經紀人陳家偉及被告在場，被告坦承犯行後，吳景儀即要
      求被告書寫自白書等情，核與被告、證人戊○○證述內容
      相符，然證人乙○○證稱：當天會議中被告並未辯稱係請
      託其友人辛○○協助介紹客戶始會告知辛○○物件詳細地
      址云云，惟訊之證人戊○○則證稱：當天會議中被告確有
      以委託友人介紹客戶等語置辯，於相同場合，證人乙○○
      、戊○○卻對同一事實（即被告有無以上語置辯）之存在
      與否為截然不同之陳述，是證人乙○○上開證言是否足可
      信採，堪以作為認定被告犯行之唯一證據，已非無疑；況
      被告既於為證人乙○○、戊○○察覺後旋即坦承不諱，並
      於乙○○、戊○○等上司與同事面前書寫自白書，衡情理
      應會將相關洩密內容完整陳述，此觀被告於自白書中進而
      坦承自96年2月起即與辛○○接洽，共計洩漏10餘件等益
      明，然觀諸卷附自白書，被告卻僅坦承有洩漏物件詳細地
      址，並未將「洩漏底價」之事書寫於自白書內，有卷附自
      白書可稽，訊之證人乙○○為何未要求被告在自白書上坦
      承洩漏底價之事，證人乙○○證稱：伊不曉得這部分要寫
      上去等語（同上審判筆錄），然委任人之底價對於房屋仲
      介業者而言，係至為重要之機密，迭經證人丙○○、丁○○、甲○○、庚○○證述明確，證人乙○○身為店長，自
      無從諉為不知，被告倘確有洩漏底價之事，證人乙○○竟
      不知應要求被告寫入自白書內或為其他意見表達，顯與常
      理有違，綜上所述，徒憑證人乙○○上開具有瑕疵、欠缺
      信憑性之證言，自難為被告不利認定之唯一依據。
五、綜上所述，被告雖有將系爭物件之詳細地址告知證人辛○○
    之行為，然經核系爭物件之詳細地址並非刑法第317條所指
    之工商秘密，且亦無積極證據足資認定被告有洩漏系爭物件
    底價予證人辛○○之犯行，此外，復查無其他積極證據足認
    被告有公訴意旨所指犯行，不能證明被告犯罪，依前開說明
    ，自應為被告無罪之諭知。
據上論斷，應依刑事訴訟法第301條第1項，判決如主文。
本案經檢察官高怡修到庭執行職務
中    華    民    國    97    年    7     月    11    日
                  刑事第六庭    法  官  張永宏
以上正本證明與原本無異。
如不服本判決，應於判決送達後10日內，向本院提出上訴狀。
                                書記官  陳怡君
中    華    民    國    97    年    7     月    11    日


司法院資訊處製作；財團法人民間司法改革基金會備份。
